【裁判字號】    90,台上,1288
【裁判日期】    900308
【裁判案由】    違反證券交易法
【裁判全文】
最高法院刑事判決                                九十年度台上字第一二八八號
    上  訴  人  乙○○
    選任辯護人  余健生律師
                劉振瑋律師
                夏
    上  訴  人  甲○○
右上訴人等因違反證券交易法案件，不服台灣高等法院中華民國八十七年七月十七日
第二審判決（八十五年度上訴字第二四○四號，起訴案號：台灣台北地方法院檢察署
八十三年度偵字第一○四二八號），提起上訴，本院判決如左：
    主  文
原判決撤銷，發回台灣高等法院。
    理  由
本件原判決認定上訴人乙○○與張正義基於共同犯意聯絡，意圖抬高在台灣證券交易
所集中交易市場上市之羽田股票；李旭貽、陳文吉亦明知乙○○、張正義欲炒作羽田
股票，乃基於共同犯意聯絡，由李旭貽在太陽證券股份有限公司（下稱太陽證券）夥
同明知並有犯意聯絡之營業員即上訴人甲○○、財務部副理呂理卿，分別提供李貞慧
等六名人頭戶，供李旭貽在太陽證券買賣股票。陳文吉則在張正義引介下，由不知情
之六洲證券股份有限公司（下稱六洲證券）營業員潘裕泉、李廣勝分別提供周清花等
親友充作人頭戶，供陳文吉在六洲證券炒作羽田股票。商議既定，乙○○等人即自民
國八十一年二月十九日起至同月二十五日止，由李旭貽、陳文吉以上開人頭戶，連續
以高於前日收盤價或當日委託買入前之成交價，高價買入羽田股票，所需資金則由次
日或嗣後賣出之得款循環利用，致羽田股票自同月十九日上午開盤價新台幣（下同）
四十八點二元，暴漲至同月二十五日盤中最高價六十四元。乙○○等人見羽田股票已
順利炒高，乃於同月二十五日，由陳文吉利用六洲證券不知情之營業員李廣勝，轉向
集中交易市場以每股六十三元不等之價格報價，業經有人承接而買進羽田股票一千七
百十九張，總金額一億零八百三十萬三千元，並簽發無法兌現之支票辦理交割手續；
同月二十七日再委由李廣勝以每股五十六元報價，且業經有人承接而賣出羽田股票三
百二十七張，總價二千零六十七萬七千三百二十三元。但因前述款項未獲兌現，六洲
證券拒將其購進之股票交付，致未能履行交割。李旭貽則委由太陽證券不知情之營業
員甲○○，於同月二十五日轉向集中交易市場以每股六十三元不等之價格報價，業經
有人承接而買進羽田股票二千七百八十二張，總金額一億七千六百六十八萬四千九百
零九元，並簽發無法兌現之同額支票支應。復於同月二十六日賣出羽田股票六百八十
七張，金額四千一百九十四萬二千二百五十四元，亦因故未能履行交割，嚴重影響股
票集中交易市場之秩序及公平等情。因而維持第一審論處乙○○、甲○○共同意圖抬
高集中交易市場某種有價證券之交易價格，以他人名義，對該有價證券，連續以高價
買入罪刑之判決，駁回其於第二審之上訴。固非無見。
惟查：(一)共同正犯中之同謀犯（即共謀共同正犯），僅事先同謀，而由其餘正犯實施
犯罪行為，同謀犯本身並無行為分擔可言。依原判決認定之事實，乙○○與張正義二
人係與李旭貽、陳文吉、呂理卿、甲○○商議既定後，推由李旭貽、陳文吉以呂理卿
及甲○○等人提供之人頭戶炒作股票。倘屬無訛，則乙○○、張正義既僅參與犯罪之
謀議，而屬共同正犯中之同謀犯，乃原判決理由猶謂乙○○、張正義違反證券交易法
第一百五十五條第一項第四款、證券商負責人與業務人員管理規則第十六條第一項第
八款規定，係犯同法第一百七十一條、第一百七十七條第三款之罪部分，與李旭貽、
陳文吉、呂理卿、甲○○之間有犯意聯絡及「行為分擔」，為共同正犯（見原判決第
二十一面第十一行至第十四行），尚有違誤。而對於乙○○、張正義違反證券交易法
第一百五十五條第一項第一款規定，觸犯同法第一百七十一條之罪部分，何以與李旭
貽、陳文吉成立共同正犯，復未於理由內為必要之論列，併有可議。又原判決認定甲
○○為太陽證券之營業員，提供人頭戶供李旭貽在太陽證券炒作股票，則其對於陳文
吉另在六洲證券以潘泉裕等人提供之人頭戶炒作股票部分，如何亦有犯意聯絡？甲○
○辯稱不認識乙○○，亦未謀面，如果不虛，其二人又如何共同謀議？均非無疑，自
應詳加調查，釐清疑竇，以期發現真實。(二)認定犯罪事實所憑之證據，須實際上確係
存在，就該案卷內不難考見者而言。又證物應示被告，令其辨認，如係文書而被告不
解其意義者，應告以要旨；卷內之筆錄及其他文書可為證據者，應向被告宣讀或告以
要旨，刑事訴訟法第一百六十四條、第一百六十五條第一項定有明文。原判決理由謂
甲○○、呂理卿、潘裕泉分別提供人頭戶供李旭貽、陳文吉炒作股票等情，業據甲○
○、潘泉裕坦承不諱，核與陳德彥、周文璇在法務部調查局台北市調查處（下稱台北
市調處）所作之筆錄大致相符（見原判決第六面第五行至第十行）。又謂李旭貽在太
陽證券購買羽田股票之資金，除八十一年二月二十日係由陳玉樹帳戶內轉支出四千萬
元外，其餘皆由郭美英之帳戶支出；而郭美英在台北市調處供稱其帳戶內之資金，均
由甲○○負責交割等語，足見甲○○知悉並負責部分資金之調度（見原判決第十八面
第七行至第十七行）。但經核卷內並無台北市調處之相關筆錄，原判決亦未敘明該筆
錄出自何處而確實存在，復未於審判期日予以提示，向上訴人等宣讀或告以要旨，遽
採為判決之基礎，難謂於法無違。且甲○○一再辯稱不認識郭美英，郭美英係將帳戶
借予呂理卿使用，與伊無關；至郭美英在台北市調處所為之供述均屬傳聞，不得作為
證據等語，並請求傳訊呂理卿、郭美英為證（見第一審卷第一宗第九十九頁、原審卷
第二宗第三一六頁、第三四一頁）。此與判斷郭美英在台北市調處供述之憑信性，及
甲○○確否共同犯罪攸關，乃原審未加以調查又未說明不予調查之理由，亦有判決不
載理由及應於審判期日調查之證據而未予調查之違法。(三)依刑事訴訟法第三百六十四
條準用同法第二百八十七條規定，第二審審判長命上訴人陳述上訴要旨後，應就被訴
事實訊問被告。此項規定，旨在使被告得以適時的辯明其犯罪嫌疑，而充分行使防禦
權；故訊問被告，應就被訴事實逐一訊問，不得以朗讀或提示起訴書或第一審判決書
代之，以維護被告之權益及程序之正義。稽之原審審判筆錄，審判長於審判期日命上
訴人等陳述上訴要旨後，僅訊問：「對原審判決認定之犯罪事實有何意見？（朗讀並
告以要旨）」一語，即繼之為證據調查並命辯論，而未就其被訴事實逐一訊問，使上
訴人等得以適時的辯明其犯罪嫌疑，其所踐行之訴訟程序，併有違誤。上訴意旨指摘
原判決違背法令，尚非全無理由，應認有撤銷發回更審之原因。再，證券交易法於八
十九年七月十九日修正公布，刪除原第一百七十七條第三款「違反主管機關其他依本
法所為禁止、停止或限制之命令者」之處罰規定。案經發回，於更審時併應注意之。
據上論結，應依刑事訴訟法第三百九十七條、第四百零一條，判決如主文。
中      華      民      國     九十     年      三      月      八      日
                              最高法院刑事第五庭
                                  審判長法官  紀  俊  乾
                                        法官  黃  正  興
                                        法官  陳  東  誥
                                        法官  張  春  福
                                        法官  韓  金  秀
      右正本證明與原本無異
                                              書  記  官
中      華      民      國     九十     年      三      月     十二     日


司法院資訊處製作；財團法人民間司法改革基金會備份。
